臺灣臺中地方法院民事判決　九十三年度簡上字一二一號
　　上　訴　人　　甲○○
　　訴訟代理人　　張慶宗律師
　　複　代理人　　張志新律師
　　被　上訴人　　乙○○
右當事人間請求確認本票債權不存在事件，上訴人對於民國九十三年一月二十八日本
院臺中簡易庭九十二年度中簡字第一八二九號第一審判決不服，提起上訴，本院於民
國九十三年七月二十二日言詞辯論終結，判決如左：
    主 　　 文
上訴駁回。
第二審訴訟費用由上訴人負擔。
    事實及理由
一、上訴人於原審起訴主張：兩造原係男女朋友關係，上訴人於民國八十五年七月間
    ，為向訴外人徐于真催討賭債新臺幣（下同）一百六十六萬八千元，而對徐于真
    提起訴訟，其間被上訴人主動向上訴人表示可代為催討此項債務，惟上訴人必須
    出具證明表示已將對徐于真之債權讓與被上訴人，俾被上訴人催討債務時有所憑
    據，上訴人遂應被上訴人要求，於八十七年十一月三十日書立債權轉移證明，另
    簽發到期日為同一日、發票日為八十七年十月十五日、票面金額為新臺幣（下同
    ）二百萬元、票據號碼為00000000號之本票一紙（以下簡稱系爭本票）
    交付被上訴人，是以兩造間並無任何債權債務關係存在，被上訴人就系爭本票自
    不得對上訴人主張票據權利，詎被上訴人竟持系爭本票聲請本院以九十年度票字
    第一九三０四號民事裁定准予強制執行，自非合法，為此起訴請求確認被上訴人
    就系爭本票對上訴人之票據權利不存在。被上訴人則以：伊因受上訴人委託，代
    為催討訴外人上曜設計工程有限公司（以下簡稱上曜公司）董事長林壁章及另一
    訴外人李燈孟積欠上訴人之債務（分別為五百萬元及二百九十多萬元），上訴人
    承諾給付被上訴人酬勞二百萬元，因而簽交系爭本票予伊，則伊就該本票聲請本
    院裁定准許強制執行上訴人所有之財產，自屬於法有據等語，資為抗辯。
二、本件原審判決駁回上訴人之請求，上訴人就原判決聲明不服，求為廢棄原判決，
    改判確認被上訴人就系爭本票對上訴人之票據債權不存在；被上訴人則求為判決
    駁回上訴。
三、上訴人主張：系爭本票係由其簽發，連同其於八十七年十一月三十日書立之債權
    轉移證明一紙一併交付被上訴人；另被上訴人曾持系爭本票，聲請本院以九十年
    度票字第一九三０四號民事裁定准予強制執行等事實，業據其提出本票裁定一份
    ，另由被上訴人提出系爭本票及債權轉移證明各一份為證，且為被上訴人所不爭
    執，堪信為真實。
四、上訴人另主張：伊係因委託被上訴人代為催討訴外人徐于真對其積欠之債務，被
    上訴人表示必須由伊出具憑證，表示伊已將債權讓與被上訴人，始簽發系爭本票
    ，伊實際上未積欠被上訴人任何債務等語，為被上訴人所否認，並抗辯：上訴人
    曾委託伊代為向訴外人林壁章及李燈孟催討債務，並同意支付伊二百萬元作為報
    酬，且簽發系爭本票作為給付方法，是伊請求上訴人給付票款自屬合法等情，從
    而，上訴人簽發系爭本票之緣由，究以兩造中何者所述為真，即為本件應審究之
    重點，茲論述如下：
（一）首按消極確認之訴，應由被告負立證責任，最高法院固著有十九年上字第三八
      五號判例意旨可資參照，惟被上訴人既持有上訴人所簽發、且具備法定應記載
      事項之系爭本票，則其自得依據票據法第一百二十一條及第二十九條第一項規
      定，請求上訴人依票載文義負發票人之支付票款責任，則被上訴人就其抗辯對
      上訴人享有系爭本票債權之事實，顯已盡舉證之責。而上訴人自認簽交系爭本
      票予被上訴人，惟另主張：其係為使被上訴人代其向訴外人徐于真催討賭債時
      有所依憑，始應被上訴人之要求簽發該本票，兩造間實際上並無債權債務關係
      存在，則上訴人之真意，應係主張：其於簽發系爭本票之際，即無負擔票據債
      務之意思，且被上訴人亦明知此情，是其發票行為因符合民法第八十六條規定
      ，應歸於無效。然被上訴人既否認其事，並以前揭情詞置辯，依據民事訴訟法
      第二百七十七條規定，應由上訴人就其主張簽發系爭本票係屬真意保留之利己
      事實，負舉證責任，合先敘明。
（二）經查，上訴人於原審提出之本院八十七年度自字第七五二號刑事判決與臺灣板
      橋地方法院八十九年度簡上字第一八九號民事裁定（見原審卷第九至十二頁）
      ，僅能證明上訴人與徐于真間因有債務糾紛而涉訟，無從據此推論上訴人曾委
      託被上訴人向徐于真催討債務，並簽交系爭本票予被上訴人，佯為債權轉讓之
      憑證。另上訴人於原審聲請訊問之證人陳秀蕊、林鳳玉於九十二年十一月十九
      日原審言詞辯論期日到庭時均結證稱：未見過系爭本票等語（見原審卷第八十
      一頁），是亦難執其等之證述而為對上訴人有利之認定。又原審卷第九十六至
      九十七頁所附臺灣臺中地方法院檢察署九十二年度偵字第一九七八八號不起訴
      處分書，係該署檢察官針對被上訴人告訴上訴人涉嫌侵占被上訴人於中華商業
      銀行南投分行開設帳戶之支票簿與偽造支票一案所為不起訴處分，與兩造間授
      受系爭本票之事毫無關聯，則該不起訴處分書仍無法就上訴人主張：兩造均明
      知伊雖簽交系爭本票予被上訴人，惟並無因而負擔債務之意等情，提供任何有
      利之證明。
（三）再查，上訴人自行書立之債權轉移證明，已明確記載：上訴人積欠被上訴人二
      百萬元，必須於八十七年十一月三十日給付系爭本票票款予被上訴人，惟上訴
      人因無力清償，願將其持有之由訴外人徐于真簽發、面額合計一百六十六萬八
      千元之另二紙本票債權讓與被上訴人，以消滅其對被上訴人所負債務等語，有
      該債權轉移證明附原審卷第一百十二頁為憑。倘上訴人確曾委請被上訴人向徐
      于真催討債務，被上訴人僅須出示該紙債權轉移證明，即足使徐于真明瞭上訴
      人讓與債權予被上訴人之事，上訴人實無再為配合該債權轉移證明之內文，另
      行簽發系爭本票之必要。況且，被上訴人聲請本院就系爭本票作成九十年度票
      字第一九三０四號准許強制執行之裁定時，上訴人並未提出抗告一節，為兩造
      所不爭執，若上訴人所稱：被上訴人明知其簽發系爭本票僅係作為催討債務之
      憑證，其並無因而負擔票據債務之意等語為真，上訴人對於被上訴人違背兩造
      間之共識，就系爭本票聲請裁定准許強制執行之事，當無不依循法定途徑以阻
      卻該裁定確定之理，則上訴人主張：其並非因積欠被上訴人債務始簽發系爭本
      票等情，與常理殊有違背，實難遽信。
（四）末查，上訴人雖以：伊就個人之帳務多自行處理，無委請被上訴人為伊向訴外
      人林壁章及李燈孟催討債務之必要；又訴外人上曜公司於八十七年間之財務狀
      況良好，所簽發支票均按期兌現，並未積欠伊任何債務等情由，主張被上訴人
      抗辯：系爭本票乃上訴人因委託被上訴人向上開二訴外人催討債務，為給付被
      上訴人報酬所簽發等語為不實。然而，姑且不論上訴人所舉前揭各項證據，均
      不足以證明其主張：其並無簽發系爭本票之真意，且被上訴人對此亦屬知情一
      事為真，則其就該項負有舉證責任之事實，已應受不利之判斷，至被上訴人之
      抗辯內容是否屬實，本院原無審究之必要。況且，上訴人既主張其簽發系爭本
      票，係供被上訴人為其向訴外人徐于真催討債務時之憑證，足見其確曾委託被
      上訴人代為索償他人積欠之債務，則上訴人對於私人之財務縱以親自處理為原
      則，亦不必然表示其無授權被上訴人代理其催收債務之可能。又上曜公司所開
      設之支票存款帳戶於八十六年四月十八日至八十七年十二月二十七日均無退票
      紀錄，且於八十八年四月二十三日始被列為拒絕往來戶等情，有臺灣票據交換
      所臺中市分所九十三年四月二十八日台票中字第九三０四七九號函檢附之該公
      司支票退票紀錄在卷足憑，是上訴人主張上曜公司於八十七年間之財務狀況良
      好等情，固非無據。然依上訴人於原審所具聲請調查證據狀所載：「上曜設計
      工程有限公司董事長林壁章僅積欠原告（按即上訴人）二百二十五萬元（以下
      略）」（見原審卷第三十頁最末行）等語觀之，與上訴人有債務糾紛者，似係
      上曜公司之董事長林壁章個人而非該公司，則尚難由上曜公司於八十七年間所
      簽發支票多按時兌現一節，即遽予推論該公司負責人於同一期間內與上訴人並
      無金錢往來，是以上訴人此部分陳述，並不足以證明被上訴人前揭抗辯有何不
      實之處。再者，上訴人提出之上開債權轉移證明內容，已明白揭示上訴人因積
      欠被上訴人二百萬元，致須支付系爭本票票款之旨，此與被上訴人抗辯：上訴
      人因對其負有二百萬元債務，而簽發系爭本票作為清償方法等語，恰相符合；
      又被上訴人所辯：伊取得徐于真所簽發、如上開債權轉移證明所載之二紙本票
      後，向徐于真請求給付票款時，始知徐于真向臺灣板橋地方法院對上訴人起訴
      請求確認該二紙本票債權不存在，並經該法院判決徐于真勝訴確定等情，復為
      上訴人不爭執，堪信屬實，足見被上訴人就系爭本票對上訴人享有之債權，並
      未因上訴人轉讓徐于真簽發之二紙本票而獲得滿足，在此情況下，被上訴人持
      系爭本票聲請法院裁定准予強制執行，自屬於法有據。是以被上訴人抗辯：上
      訴人係因積欠被上訴人二百萬元之債務而簽發系爭本票等語，應堪信實，上訴
      人主張被上訴人就該本票對其並無債權存在，即無可採。
三、綜上所述，本件上訴人主張其簽交系爭本票予被上訴人，僅係供被上訴人持向訴
    外人催討欠款之用，兩造間實無債權債務關係存在云云，為不足採，被上訴人抗
    辯上訴人係因積欠其二百萬元債務而以系爭本票作為給付方法等語，尚屬可信。
    是則上訴人以被上訴人就系爭本票對其並無債權存在為由，訴請確認被上訴人對
    其就系爭本票之債權不存在，為無理由，不應准許。原審為上訴人敗訴之判決，
    並無不合。上訴意旨指摘原判決不當，求予廢棄改判，為無理由，應予駁回。
四、據上論結，本件上訴為無理由，依民事訴訟法第四百三十六條之一第三項、第四
    百四十九條第一項、第七十八條，判決如主文。
中　　　華　　　民　　　國　　九十三　　年　　　八　　　月　　　十二　　日
                                臺灣臺中地方法院民事第一庭
~B審判長法官　張惠立
~B法　　　官　王邁揚
~B法      官　鍾啟煒
右正本證明與原本無異
本判決僅得以適用法規顯有錯誤為理由，逕向最高法院提起上訴
中　　　華　　　民　　　國　　九十三　　年　　　八　　　月　　　十三　　日
~B法院書記官
